最高法院刑事判決　　　　　　九十六年度台上字第一０五四號
上　訴　人　甲○○
選任辯護人　吳　麒律師
　　　　　　陳正旻律師
　　　　　　陳宏瑄律師
上列上訴人因違反水土保持法案件，不服台灣高等法院中華民國
九十四年十二月二十三日第二審更審判決（九十四年度上更(二)字
第三一四號，起訴案號：台灣板橋地方法院檢察署八十七年度偵
字第二四二一三、二五五一六號），提起上訴，本院判決如下：
    主  文
原判決關於甲○○部分撤銷，發回台灣高等法院。
    理  由
本件原判決認定上訴人甲○○係元記實業股份有限公司（下稱元
記公司）負責人，台北縣鶯歌鎮○○段大竹圍小段五八─一、五
八─三地號土地（下稱五八─一、五八─三號土地），及同段五
四─一號地號土地（下稱五四─一號土地）均屬元記公司所有，
上訴人原自民國八十一年間起，即陸續沿五八─一至五八─三號
地號山坡地開挖、採取土石，供元記公司製造磚塊之用，嗣上述
三筆土地經台灣省政府依據水土保持法，於八十五年三月六日以
八五府農水字第一二三一四號公告為山坡地。依法關於山坡地之
開發利用，採取土石、堆積土石、處理廢棄物或其他開挖整地，
應經調查規劃。惟上訴人並未依此程序辦理，且未向主管機關領
有廢棄物處理許可文件，自上開土地經公告為山坡地後仍繼續開
挖、採取土石，於八十五年四月間購得相連之五四─一地號山坡
地後，上訴人再逐漸往較高之該土地開挖，採取土石。而五八─
一、五八─三地號山坡地經連續開挖採取土石後，上訴人進而將
上開二筆土地供他人填倒堆積土石及放置建築工地開掘之廢土（
如原判決附圖所示）。黃明海與王運生及其不詳姓名之成年雇主
等，未領有廢棄物清除許可文件，竟共同基於犯意之聯絡，於八
十七年十月三十一日十三時許，由王運生在該山坡地上駕駛其所
有之挖土機，指揮黃明海駕駛大貨車載運廢棄土石，傾倒在上訴
人所提供之土地上而為警查獲，並扣得上開挖土機及大貨車。上
訴人於同一時間，與僱用而互有犯意聯絡之邱燕翔、陳正平、藍
金益等人，由邱燕翔操作其所有之挖土機，亦在五四─一地號山
坡地上採取土石，陳正平、藍金益分別駕駛大貨車載運採取之土
石供元記公司製造磚塊之用，亦為警當場查獲，並扣得該挖土機
一台、大貨車兩台。上開三筆土地經採取土石及堆積傾倒土石等
廢棄物，其面積達一點二七五七公頃，致生山坡地之水、土壤或
其他環境受污染，及破壞地表、地下水源涵養等之水土流失等情
。因而撤銷第一審關於上訴人部分之判決，改判依牽連犯從一重
論處上訴人未經主管機關許可，提供土地回填、堆置廢棄物罪刑
，固非無見。
惟查：(一)、判決不適用法則或適用不當者，為違背法令，刑事訴
訟法第三百七十八條定有明文；而行為之處罰，以行為時之法律
有明文規定者為限，亦為刑法第一條前段所明定，此乃法律不溯
既往及罪刑法定主義，為刑法時之效力之兩大原則。又廢棄物清
理法對於未經主管機關許可，提供土地回填、堆置廢棄物之行為
，原僅有行政罰鍰之規定，八十八年七月十四日修正公布後（於
同年月十六日生效）之該法第二十二條第二項第三款，始就上開
行為有處以刑罰之明文。原判決事實欄認定記載：上訴人自八十
一年間起，即陸續開挖五八─一、五八─三號山坡地採取土石，
供元記公司製造磚塊之用，於八十五年四月間，購得相連之五四
─一地號山坡地後，上訴人再逐漸往較高之該土地開挖，採取土
石。而上訴人於五八─一、五八─三地號山坡地經連續開挖採取
土石後，上訴人進而將上開二筆土地供他人填倒、堆積土石、放
置建築工地地下開掘之廢土（如原判決附圖所示）。嗣黃明海、
王運生等人未領有廢棄物清除許可文件，竟共同基於犯意之聯絡
，於八十七年十月三十一日十三時許，由王運生在該山坡地上駕
駛其所有之挖土機，指揮黃明海駕駛大貨車載運廢棄土石，傾倒
在上訴人所提供之土地上而為警查獲，並扣得上開挖土機及大貨
車。上訴人於同一時間，與僱用而互有犯意聯絡之邱燕翔、陳正
平、藍金益等人，由邱燕翔操作其所有之挖土機，亦在五四─一
地號山坡地上採取土石，陳正平、藍金益分別駕駛大貨車，載運
採取之土石供元記公司製造磚塊之用，亦為警當場查獲等情，苟
俱屬無訛，則上訴人為前揭行為時，廢棄物清理法仍無處以刑罰
之規定。乃原判決於理由欄論述說明：上訴人未經主管機關許可
，提供土地、堆置廢棄物，係犯廢棄物清理法第四十六條第一項
第三款（即修正前第二十二條第二項第三款）之未經主管機關許
可，提供土地回填、堆置廢棄物罪（原判決第九頁第八至十行）
，並依牽連犯從一重論處上訴人未經主管機關許可，提供土地回
填、堆置廢棄物罪刑，其適用法則不當，尚有未合。(二)、刑事訴
訟法第一百五十九條第一項規定：被告以外之人（含共同被告、
共犯、證人、鑑定人、被害人等）於審判外之言詞或書面陳述，
除法律有規定者外，不得作為證據。其立法本旨係以證人於審判
外之言詞或書面陳述，屬於傳聞證據，此項證據，當事人無從直
接對於原供述者加以詰問，以擔保其真實性，法院亦無從直接接
觸證人而審酌其證言之憑信性，違背直接審理及言詞審理之原則
，故除具有必要性及信用性情況之除外者外，原則上不認其有許
容性，自不具證據能力。至所謂具有必要性及信用性情況者，例
如刑事訴訟法第一百五十九條之一至第一百五十九條之五及第二
百零六條等情形，仍例外認其有證據能力，惟應於判決理由說明
。原判決認定上訴人有前揭犯行，係依憑邱燕翔、陳正平、藍金
益、王運生、洪勝宏、黃明海、徐運混等人分別於警詢、檢察官
偵查中之供述（原判決第四頁第十六至十九行、第四頁第三十行
至第五頁第七行、第七頁第五至七行）為其主要論據之一。然上
訴人否認有前揭犯行，而邱燕翔、陳正平、藍金益、王運生、洪
勝宏、黃明海、徐運混等人分別於警詢、檢察官偵查中上開供述
各情，係屬被告以外之人於檢察官偵查中所為之陳述，原則上無
證據能力。乃原判決未詳予說明邱燕翔、陳正平、藍金益、王運
生、洪勝宏、黃明海、徐運混等人分別於警詢、檢察官偵查中之
上開供述，是否有刑事訴訟法第一百五十九條之一至第一百五十
九條之三、第一百五十九條之五等所規定得為證據之情形，逕以
邱燕翔、陳正平、藍金益、王運生、洪勝宏、黃明海、徐運混等
人分別於警詢、檢察官偵查中供述各情，為不利上訴人認定之依
據，尚有未合。(三)、認定犯罪事實所憑之證據，須實際存在，就
該案卷宗不難考見者，始克當之。倘判決書內所記載之證據，與
卷宗內筆錄或文件之內容不相適合，則其判決之根據，實際上並
不存在，自屬採證違法。原判決論述上訴人如原判決事實欄所為
，顯有水土保持法施行細則第三十五條第二款「破壞地表或地下
水源涵養」、第三款「水、土壤或其他環境受污染」之水土流失
情形（原判決第八頁第十一至十三行）等情，係依憑證人即台北
縣政府農業局水土保持課承辦人蔡瑞格供述各情（原判決第八頁
第七至八行），為其主要論據之一。然蔡瑞格於原審更審前證稱
：本案情形符合施行細則第三十五條第二款破壞地表、地下水源
涵養之情形，而有無受污染之情形，彼等無法做認定（八十八年
度上訴字第二一三五號卷第一三三頁）等情，是否證稱彼等並不
確定上訴人如原判決事實欄所為，是否有水土保持法施行細則第
三十五條第三款「水、土壤或其他環境受污染」之水土流失情形
？原判決認定上情所依憑蔡瑞格於原審更審前之供述，核與原審
更審前卷宗內蔡瑞格筆錄所載內容不盡相符，其認定事實所採之
證據難謂於法無違，尚有未合。(四)、依法應於審判期日調查之證
據雖已調查，而其內容未明瞭者，即與未經調查無異，如遽行判
決，仍屬應於審判期日調查之證據而未予調查，尚不得遽對被告
為有利或不利之認定。又水土保持法第三十三條第三項前段之罪
，係以有同條第一項第二款之情形，致生水土流失或毀損水土保
持之處理與維護設施者，為構成要件；所謂致生水土流失乃實害
犯，而此實害之結果自應依證據認定之。原判決認定上訴人如原
判決事實欄所為，已致生水土流失之結果，係依憑證人蔡瑞格之
供述；行政院農業委員會八十五年十一月四日八五農林字第八五
一五二五六０Ａ號函；台北縣政府之會勘紀錄（原判決理由欄二
、(五)），為其主要論據。然蔡瑞格供述之內容，與原判決之認定
說明不盡相符，已如前述；行政院農業委員會八十五年十一月四
日八五農林字第八五一五二五六０Ａ號函，僅係說明水土保持法
第三十二條所稱「致生水土流失」如何認定（八十七年度偵字第
二四二一三號卷第一三一頁）；台北縣政府等單位之會勘紀錄，
僅泛載：……違規地點土地使用行為，已有致生水土流失情事（
第一審卷第七十四頁），其內容並非具體明確。而上訴人如原判
決事實欄所為，是否已致生水土流失之結果，其與本件事實如何
及如何為法律之適用攸關，自應詳予調查釐清論述說明。乃原審
就上情未詳予調查釐清，逕以上開並非明確之證據，即為不利上
訴人之認定，致上訴意旨仍得據以指摘，其查證未盡且理由欠備
，遽行判決，難昭折服。上訴意旨指摘原判決關於其部分不當，
尚非全無理由。按第三審法院應以第二審判決所確認之事實為判
決基礎，刑事訴訟法第三百九十四條第一項前段定有明文。原判
決上述之違背法令，影響於事實之確定，本院無可據以為裁判，
應將原判決關於此部分撤銷，發回原審法院更為審判。原判決不
另為無罪諭知部分（原判決第九頁第二十四至二十七行），基於
審判不可分之原則，併予發回；另原判決理由欄援引之水土保持
法第十三條第一項（原判決第八頁第二十八行），於原審判決前
之九十二年十二月十七日業經刪除，發回更審後應併注意及之，
均附此敘明。
據上論結，應依刑事訴訟法第三百九十七條、第四百零一條，判
決如主文。
中　　華　　民　　國　九十六　年　　三　　月    七    日
                      最高法院刑事第一庭
                          審判長法官  董　明　霈
                                法官  林　茂　雄
                                法官  張　祺　祥
                                法官  呂　永　福
                                法官  徐　文　亮
      本件正本證明與原本無異
                                      書  記  官
中　　華　　民　　國　九十六　年　　三　　月   十五   日
                                                H
